【裁判字號】    92,訴,23
【裁判日期】    921028
【裁判案由】    侵權行為損害賠償
【裁判全文】
臺灣高等法院臺中分院民事判決      九十二年度訴字第二三號
      原      告  乙○○
      被      告  甲○○
右被告因殺人未遂刑事案件，原告提起附帶民事訴訟（九十二年附民字第五五號）請
求侵權行為損害賠償事件，經刑事庭裁定移送民事庭，本院於九十二年十月十四日言
詞辯論終結，茲判決如左：
被告應給付原告新臺幣壹佰拾壹萬伍仟玖佰柒拾元，及自民國九十二年一月二十四
日起，至清償日止按年息百分之五計算之利息。
原告其餘之訴駁回。
訴訟費用由被告負擔。
原告假執行之聲請駁回。
一、原告主張：被告於民國（下同）九十一年四月七日凌晨三時十五分許，在彰化縣
    福興鄉○○村○○路○段二七九巷六號前，因與伊發生口角，竟基於殺人之故意
    ，取出水果刀刺殺伊之左腹部，致伊受有腹部穿刺傷併結腸穿孔等傷害，雖經三
    次手術治療，仍有終生腸沾黏或阻塞之後遺症，此有診斷證明書可稽。前開事實
    業經本院刑事庭判處被告殺人未遂罪刑有期徒刑伍年陸月確定在案。伊因三次住
    院，並經三次手術治療始癒，期間長達六個月，均賴親人二十四小時照護，因而
    受有支出醫藥費用新台幣（下同）二萬四千八百二十二元，及每月看護費用以基
    本工資計算為一萬五千八百四十元，合計為九萬伍仟零四十元之損害，又伊雖經
    持續治療，終生仍有腸沾黏或腸阻塞之嚴重後遺症，致身心遭受極大痛苦與煎熬
    ，是為彌補伊身體傷害及後遺症障礙之精神損失，依法應以二百萬元為精神損害
    之賠償，以上三項合計為二百九十一萬五千九百七十元，自應由被告負責賠償等
    情，爰依民法第一百八十四條第一項前段、第一百九十三條第一項、第一百九十
    五條第一項侵權行為法律關係之規定，提起本件訴訟，求為命被告給付伊二百九
    十一萬五千九百七十元及自起訴狀繕本送達翌日起，至清償日止，按年息百分之
    五加計遲延利息之判決（看護費用部分，原告原請求每月二萬元，合計為十二萬
    元，嗣減縮如上），伊並願供擔保，請准為假執行之宣告。
二、被告則以：伊是日所見及與伊發生爭執者為通緝犯徐雅玲，且徐雅玲係遭不明人
    士所殺傷，非伊所殺，伊否認有殺傷原告，原告應只是人頭而已。伊雖經判刑確
    定，應為獄，刻正申請獄賠償等語，資為抗辯，並求為判決駁回原告之訴。
三、查原告主張其於九十一年四月七日凌晨三時十五分許，在彰化縣福興鄉○○村○
    ○路○段二七九巷六號前遭被告以水果刀刺傷腹部，致受有腹部穿刺傷併結腸穿
    孔等傷害，經三次手術治療，留有終生腸沾黏及腸阻塞後遺症等事實，業據原告
    提出財團法人彰化基督教醫院出具之診斷證明書一件卷為證。且查被告係住於彰
    化縣福興鄉○○村○○路○段二七九巷八號，原告則賃居同巷六號一樓，訴外人
    戚春蘭、閆立民夫婦則賃同居同巷六號二樓。緣九十一年四月七日凌晨三時許，
    原告夜歸，因未攜帶大門鑰匙，遂敲打六號房屋大門呼嘁戚春蘭下來幫其開門，
    因敲門之聲響過大，吵到業已就寢但尚未深睡之被告，被告心生不悅，遂開門出
    來責問原告，雙方因而發生口角互罵，經戚春蘭將雙方勸離後各自返回屋內，然
    原告因心有不滿，又至被告上址房屋大門外大聲責罵被告，更加引發被告之不滿
    ，而萌殺人之犯意，自屋內取出所有水果刀一把走到大門外，對原告之左腹部刺
    殺一刀，致原告受有腹部穿刺傷併降結腸穿孔傷害，被告因用力過猛，致該刀刀
    柄斷掉（刀柄未尋獲），刀刃留在原告腹部內，雙方隨即為下樓前來之閆立民所
    隔開，並各自離去，原告返回屋內後隨即倒地，閆立民夫婦發現原告左腹部受傷
    流血，刀刃尚在體內，旋將原告送往彰化縣鹿港鎮百川醫院救治，因傷勢嚴重再
    轉至彰化基督教醫院緊急施行剖腹手術，始免於難。嗣經員警張明結據報趕至現
    場，因被告拒不打開臥室房門，張明結乃轉往醫院探視原告，並扣得手術後所取
    出僅剩刀刃之水果刀刃一片之事實，為本院九十一年度上訴字第二○二四號刑事
    確定判決所認定，被告因而被判處有期徒刑伍年陸月確定在案，並經本院調取上
    開刑事案卷查該屬實，且有刑事判決正本乙件在卷可稽。被告雖否認有殺傷原告
    之事實，並以上情置辯，惟查：(一)右揭殺人未遂之事實，業原告於警訊、偵查、
    刑事原審及本院審理堅指不移，並有記載原告因腹部穿刺傷併降結腸穿孔，而於
    九十一年四月七日凌晨四時至醫院急診，並緊急剖腹手術之財團法人彰化基督教
    醫院診斷書一份、手術所取出之兇刀照片一禎在卷足佐（附於警卷內）。又警員
    張明結據報前往現場處理時，亦發現戚春蘭住屋內及被告住處前面中間處之巷道
    車上的右後側保險桿上有血跡，此情亦據證人張明結於本院刑事庭調查時到庭證
    述屬實，並繪製簡圖一份附卷可憑（詳見本院刑事卷第七二、七七頁）。(二)證人
    戚春蘭於刑事案件警訊時就事件發生之過程證述：「當時約於九十一年四月七日
    三時許，乙○○回到福興鄉○○路○段二七九巷六號時，因她忘記拿鑰匙，便拍
    門叫我幫她開門，我下樓時便見到隔壁的老伯甲○○問乙○○幹嗎這麼大聲，害
    他睡不著，兩人便發生爭吵並互相以三字經對罵，我便將乙○○拉開，之後乙○
    ○又跑去跟甲○○理論，我便見到甲○○自其家中拿了一把水果刀出來，然後兩
    人就發生扭打，我見狀欲將水果刀搶下來，搶不到，又拉不開他們，我便趕緊上
    樓叫我先生下來，我先生才將他們兩人拉開，等我先生將乙○○拉至門口時，才
    發現乙○○肚子旁邊都是血，我先生便趕緊將乙○○送至醫院，我便趕緊報警」
    等語；其於刑事原審審理時又到庭證述：「．．．告訴人沒有帶鑰匙，叫我幫他
    開門，我就下去，隔壁的老先生（指被告）說吵到他沒有辦法睡覺，他們就起爭
    執，打來打去，我上前拉開，將告訴人拉回去，隔壁的老先生又一直吵，告訴人
    又上去，我看到老先生拿一把水果刀，我想要把刀搶下來，結果我只搶到刀鞘，
    我當時很緊張，我上去叫我先生下來，下來之後他們還在吵，我和我先將他們拉
    開，之後就看到告訴人的身上插入水果刀，我就趕緊把她送醫院」、「．．．當
    時因為有燈，看得很清楚」等語（詳見刑事原審卷第四八、五○頁）；其於本院
    刑事庭調查時就事件發生經過亦證述同上之旨（詳見本院刑事卷第四五頁至四七
    頁）。另證人即戚春蘭之夫閆立民於警訊時亦證述：「我因鄰居乙○○與人發生
    爭吵，所以便下樓幫忙勸架，因當事人雙方爭吵不休，我便將兩人隔開，後甲○
    ○隨即離開，我幫忙扶乙○○回房子內，至客廳時乙○○卻不支倒地，我才發現
    乙○○腰部受傷，流血嚴重，隨即開車將乙○○載送至鹿港百川醫院急救，而到
    分駐所製作筆錄」、「（你是否親眼見到乙○○受傷的情形？如何受傷？）當時
    我並沒有看到乙○○是如何受傷，只見和甲○○發生爭吵後便腰部受傷流血」等
    語屬實。由證人戚春蘭、閆立民所證事件始末過程各情，亦足認原告確為被告持
    刀所傷；復參以被告於刑事庭本院調查時所證：伊出來時有看到戚春蘭和她先生
    閆立民等語（詳見本院刑事卷第二五頁），益見證人戚春蘭、閆立民所證為實。
    (三)另證人即於本件刑案發生後據戚春蘭報案前往現場處理之員警張明結於本院刑
    事庭調查時亦到庭證稱：「（你到現場時戚春蘭夫婦如何向你陳述案件的發生？
    ）我們去時先詢問現場有無傷者，戚春蘭說傷者已經被他先生送去醫院，然後有
    再問行兇的人是誰？他說是隔壁的甲○○，後來我們有去敲門，經過很久甲○○
    的兒子才來開門，說他父親在樓下睡覺，我們有敲甲○○房間的門，敲了約半小
    時之久，甲○○依然不開門，我們才離開先去探視傷者」、「（你在甲○○的房
    間外面敲門時，有沒有表明身份及來意？），有的，我在樓下房門外敲門，告訴
    他我是警察，並問他你剛才是否與人打架，他到最後才說沒有。我墊椅子從隔間
    的最上方鏤空的地方，往裡面看見甲○○一直躺在床上，沒有起來」、「（除了
    當天凌晨到過被告住處之外，是否還有到過被告住處？）有的，我們第二天有去
    找被告，但是被告的兒子說他父親到高雄去，去那裡做什麼他不知道．．．」、
    「（你在被告房間外敲門的時候，他是故意不開門嗎？）不曉得，因為我和我同
    事及他的兒子都在呼叫，而且聲音很大，他也都相應不理。後來他躺在床上稍微
    側著眼睛沒有睜開，這個時候才回我的問話，他回話的時候眼睛也不張開，當時
    他並沒有突然被吵醒的樣子，面部表情很自然」等語（詳見本院刑事卷第六九至
    七三頁）。被告僅因原告敲門聲吵及其睡眠，即起床與原告發生口角爭執，而對
    於警方人員前往其住處查證時在房門外面大聲呼喊竟相應不理，隨後即失去蹤影
    ，至九十一年四月二十九日始接受警方詢問，益見其畏罪情虛之情。(四)被告於警
    訊時雖否認持刀殺傷原告一情，惟其於九十一年四月二十九日警訊時亦供稱：「
    （你是否認識被害人乙○○？九十一年四月七日你有無與乙○○有糾紛？）她是
    我鄰居，我認識她，因當天晚上乙○○不知何事在拍門吵鬧，讓我無法睡覺，所
    以我就出來看是因為何事在吵鬧，我才出門乙○○便衝向我，我就把她推門，並
    沒有跟她有糾紛」、「我沒有毆打乙○○，當時我只是出來叫乙○○不要那麼大
    聲，然後我就自己回家．．．」、「我只有推開乙○○」、「我與她們（指乙○
    ○、戚春蘭）都沒有仇怨，也沒有跟她們有過口角」等語。足見被告確係認識原
    告，且於事發當時被告確有出來查看並與原告發生爭執。雖被告於本刑事原審審
    理時辯稱當時伊聽到隔壁在敲門，伊有起來看，她叫「徐雅玲」，不是乙○○云
    云；於本院刑事庭調查時又供稱其所稱之「徐雅玲」是許瑞麟、林祝的女兒。惟
    查：被告於警詢時並未提起徐雅玲（應為許雅玲）之人，此有之警訊筆錄在刑事
    卷可稽，證人張明結於本院刑事庭調查時亦證稱當時伊到被告住處時，被告並未
    向其提起當時有一名女子許雅玲將他抱住，他只是將該女子推開一事等語（詳見
    本院刑事卷第七○頁）；且證人戚春蘭、閆立民於本院刑事庭調查時均證稱當晚
    除了被告、原告及渠等夫婦外，並無其他人在場，當時也沒有一位叫許雅玲之人
    在現場等語，證人戚春蘭並稱當晚並未見到乙○○或其他女子抱住甲○○之情形
    （詳見本院刑事卷第四五、四六、四九頁）。又經本院刑事庭向彰化縣福興鄉戶
    政事務所函查結果，彰化縣福興鄉○○村○○路○段二七九巷八號並無許雅玲或
    徐雅玲之人設籍該處，有該所九十二年一月十五日彰福字第○九二○○○○一五
    三號函在刑事卷可憑（詳見本院刑事卷第六○、六一頁）。且經本院刑事庭傳喚
    許雅玲之母林祝到庭亦證稱：「（案發當時你與你女兒許雅玲是否居住在那裡？
    ）我和女兒都沒有住在那裡，而且當時我女兒已經結婚，不可能住在那裡」、「
    （九十一年四月七日的前後，你所有彰化縣福興鄉○○村○○路○段二七九巷六
    號房屋，除了租給乙○○及閆立民、戚春蘭之外，房子裡面是否還有空房？）沒
    有」、「（案發時上址有無許雅玲之個人物品在屋內？）沒有」、「（你女兒現
    在何處？）偶而會打電話給我，但不知他到住在那裡」等語（詳見本院刑事卷第
    九四頁）。另卷附台灣高等法院被告全國前案紀錄表（詳見本院刑事卷第八○頁
    ）所記載許雅玲之地址係在南投縣埔里鎮○○里○○○街二號。綜上調查所得，
    俱見被告於刑事庭及本院所辯伊當時所見係徐雅玲（許雅玲）之人，乃事後編造
    之詞；另其所稱原告係許雅玲之人頭云云，更屬無稽之論，蓋原告被人殺傷係屬
    真實，如何得為他人之人頭！所辯亦係臨訟捏造之詞，俱無可採。綜上，原告主
    張被告有將其殺傷之事實，堪認為真實。
四、按故意或過失，不法侵害他人之權利者，負損害賠償責任；不法侵害他人之身體
    或健康者，對於被害人因此喪失或減少勞動能力，或增加生活上之需要時，應負
    損害賠償責任；另不法侵害他人之身體、健康、名譽或自由者，被害人雖非財產
    上之損害，亦得請求賠償相當金額；民法第一百八十四條第一項前段、同法第一
    百九十三條第一項及第一百九十五條第一項分別定有明文。又所謂增加生活上需
    要，係指被害人以前並無此需要，因被害以後始有支付此費用之必要者而言，是
    身體、健康被害，照顧看護費用自亦包括在內。經查原告受有腹部穿刺傷併結腸
    穿孔等傷害，經持續六個月之治療，經三次之手術惟目前仍由財團法人彰化基督
    教醫院鑑定診斷終生都有腸沾黏或腸阻塞之嚴重後遺症等，此有彰化基督教醫院
    之鑑定報告書乙件在卷可稽（見本院卷第一○六－一○七頁），是原告之受傷與
    被告之加害行為間具有相當之因果關係乙節，足堪認定屬實，原告依上開法律規
    定，請求被告賠償其損害，洵屬有據。至其得請求賠償之項目及其金額，茲一一
    審酌如下：
  (一)醫藥費用部分：
    原告主張其因三次手術及門診，住院，計支出醫藥費用共二萬四千八百二十三元
    ，已據其提出醫療費用收據影本共十三件在卷為證，此為醫療上所必要之支出，
    原告請求被告予以賠償，應予准許。
  (二)看護費用部分：
    原告因本件遭殺傷，其於九十一年四月七日、九十一年四月十五日、九十一年八
    月十九日三次住院開刀手術治療，其間並多次門診，共持續六個月之事實，有彰
    化基督教醫院出具之診斷證明書及鑑定報告各乙件在卷可據，是其主張其間其日
    常生活均較他人看護照顧，因其無力現實支出看護費用，乃由親人二十四小時照
    護，照護期間共計六個月，雖無現時看護費用之支付，但親屬看護所付出之勞力
    ，並非不能評價為金錢，故應比照僱用職業看護情形，認被害人即受有相當看護
    費之損害，得向加害人請求賠償，以基本工資一萬五千八百四十元計算，應受看
    護費用共九萬五千零四十元，應由被告負責賠償，亦屬有據，應予准許。
  (三)喪失或減少勞動能力部分：
    按「被害人因身體健康被侵害而喪失勞動能力所受之損害，其金額應就被害人受
    侵害前之身體健康狀態、教育程度、專門技能、社會經驗等方面酌定之．．」，
    最高法院六十三年台上字一三九四號判例可資參照。經查：原告因被告殺人犯行
    ，受有腹部穿刺傷併降結腸穿孔等傷害，終生都有結腸沾黏或腸阻塞之可能性。
    此有本院九十一年度上訴字第二○二四號刑事案件卷內所附財團法人彰化基督教
    醫院診斷書可稽（參該院卷十七頁）；又依財團法人彰化基督教醫院復健科鑑定
    小組所為殘障鑑定報告書所載鑑定結果認（參本院卷一○七頁）：「衡量原告原
    先工作屬於輕度勞力需，求其應屬勞工保險條例第五十三條所定勞工保險殘廢給
    付標準表第五十二項所示：「胸腹部臟器機能遺存障害者」，殘廢等級第十二級
    ，減少勞動能力為百分之三十點七六」；又原告於受侵害前，在鹿港受僱開設卡
    拉ＯＫ店（本院卷九八頁九十二年四月二十九日言詞辯論筆錄參照），屬輕度勞
    力工作者，本院斟酌有關其專門技能及社會經驗等情，認按最低基本工資一萬五
    千八百四十元，勞動能力減少百分之三○點七六計算其喪失勞動能力之損失，應
    屬合理。又原告係五十一年十二月六日出生，此有前開診斷書可稽，於本件事故
    發生時間九十一年四月七日時，為三十九歲四月零一日，依勞動基準法第五十四
    條第一項第一款所定勞工強制退休之年齡為六十歲為準計算，原告尚可工作二十
    點六五年，故原告請求依每月最低基本工資一萬五千八百四十元之百分之三十點
    七六計算，按二十年期間計算喪失勞動能力損失賠償，尚無不合。依此計算，原
    告喪失勞動能力之損失，應以每月最低基本工資一萬五千八百四十元之百分之三
    十點七六乘以二十年之勞動年數，依複式霍夫曼係數，扣除中間利息，其得一次
    請求賠償金額為七十九萬六千一百零八元（15,840×30.76%×13.6160=796,108）
    ，是原告此部分之請求，為有理由，自應准許。
  (四)精神慰撫金部分：
    原告因被告殺害行為受有腹部穿刺傷併降結腸穿孔等傷害，經六個月之持續治療
    ，終生仍有腸沾黏或腸阻塞之嚴重後遺症，致身心遭受極大痛苦與煎熬，是其為
    彌補原告身體傷害及後遺症障礙之精神損失，依上開規定請求被告給付慰撫金為
    精神損害之賠償，核屬有據，應予准許。惟查被告年逾七十四歲，已退休十餘載
    ，目前無業，具無恆產，乃賴老人年金生活，經濟至為困頓；又原告原只受僱在
    卡拉ＯＫ店工作，目前則無業，亦無不動產，經濟情形亦不佳等情，均據兩造陳
    明在卷，茲審酌兩造之上開身分、職業、地位、所受教育、經濟能力情形，及原
    告所受之傷勢及痛苦情形，認其請求精神慰撫金，於四十萬元之範圍內為正確，
    應予准許，超出部分則非適當，不能准許。
  (五)綜上，原告得請求被告賠償之金額，合計為一百三十一萬五千九百七十元。
五、從而，原告基於侵權行為之法律關係，請求被告賠償其醫藥費、看護費、勞動力
    損失及慰撫金共一百三十一萬五千九百七十元及自本件起訴狀繕本送達翌日即九
    十二年一月二十四日起，至清償日止，按年息百分之五計算之遲延利息，為有理
    由，應予判准。至超過部分，其仍請求被告給付，為無理由，應予駁回。
六、本件判決所命之給付，未逾一百五十萬元，兩造就此部分均不能上訴於第三審法
    院，於本院判決後即告確定，原告就此部分聲請為假執行之宣告，核無必要；又
    原告敗訴部分，其假執行之聲請，已失所附麗，爰均予駁回。
七、據上論結，本件原告之訴，為一部有理由，一部無理由，依民事訴訟法第七十九
    條，判決如主文。
中      華      民      國    九十二    年      十      月    二十八    日
~B1民事第五庭審判長法  官  陳滿賢
~B2                法  官  古金男
~B3                法  官  朱  樑
右為正本係照原本作成。
被告不得上訴。
原告就其敗訴部分得上訴。
如對本判決上訴，須於收受判決送達後二十日內向本院提出上訴書狀，其未表明上訴
理由者，應於提出上訴後二十日內向本院提出上訴理由書(須按他造人數附具繕本)。
上訴時應提出委任律師或具有律師資格之人之委任狀；委任有律師資格者，另應附具
律師及格證書及釋明委任人與受任人有民事訴訟法第四百六十六條之一第一項但書或
第二項（詳附註）所定關係之釋明文書影本。
~B                書記官  陳秀真
中      華      民      國    九十二    年      十      月    三十一    日
附註：
民事訴訟法第四百六十六條之一（第一項、第二項）
對於第二審判決上訴，上訴人應委任律師為訴訟代理人。但上訴人或其法定代理人具
有律師資格者，不在此限。
上訴人之配偶、三親等內之血親、二親等內之姻親，或上訴人為法人、中央或地方機
關時，其所屬專任人員具有律師資格並經法院認為適當者，亦得為第三審訴訟代理人
。
                                                                        Ｈ


司法院資訊處製作；財團法人民間司法改革基金會備份。
